臺灣臺北地方法院民事判決
110年度重訴字第444號
原      告  太平洋建設股份有限公司

法定代理人  柳逸義  


訴訟代理人  彭正元律師
            郭俊廷律師
            陳姵妤律師
被      告  萬里產業股份有限公司

            謙億投資股份有限公司

共      同
法定代理人  廖惠瑛  


被      告  永威投資股份有限公司

法定代理人  羅友杰  

共      同
訴訟代理人  許博凱律師
            楊昀芯律師
            張雅琳律師（110年6月24日解除委任）
上列當事人間給付管理費等事件，本院於民國111年1月25日言詞
辯論終結，判決如下：
    主  文
原告之訴及假執行之聲請均駁回。
訴訟費用由原告負擔。
    事實及理由
一、原告起訴主張：訴外人太福育樂股份有限公司(下稱太福公
    司)於民國85年6月27日與原告簽訂「太平洋翡翠灣摘星樓(
    下稱摘星樓)(D區)房地預定買賣契約書」(下稱系爭買賣契
    約)，向原告購買新北市○○區○里段000○號建物(門牌號碼：
    新北市○○區○○路00號，即摘星樓D區14至18樓，下稱系爭建
    物)及所坐落基地(下與系爭建物合稱系爭房地)，並簽訂「
    摘星樓(D區)旅館管理委託書」(下稱系爭管理委託契約)，
    約定由原告負責該公司承購之旅館及共同使用部分(同段688
    、689建號建物，含持分車位)之管理事項，管理費依據摘星
    樓經費收支管理辦法(下稱管理辦法)規定，另出具委託管理
    切結書(下稱系爭切結書)。嗣被告萬里產業股份有限公司（
    下稱萬里公司）於98年3月1日自太福公司受讓系爭房地所有
    權。而被告萬里公司繼受系爭房地後，卻自102年5月起拒絕
    繳納管理費，並於103年12月18日將系爭建物分割為686(即
    摘星樓14樓)、861(即摘星樓15樓)、862(即摘星樓16樓)、8
    63(即摘星樓17樓)、864(即摘星樓18樓)等建號，又於105年
    3月7日將861建號、862建號建物分別移轉登記予同樣拒繳管
    理費之被告謙億投資股份有限公司（下稱謙億公司）、被告
    永威投資股份有限公司(下稱永威公司)。依摘星樓休閒渡假
    大樓住戶自律公約(下稱系爭自律公約)第15條，及管理辦法
    第4條規定，管理費按每戶坪數，以每坪每月新臺幣(下同)1
    05元(自90年4月1日起減為97元)計算。故自105年3月7日起
    至107年1月2日止，被告萬里公司積欠639萬5,027元管理費
    ，被告謙億公司積欠174萬8,059元管理費，被告永威公司積
    欠174萬8,059元管理費。經原告催告給付，未獲置理，爰先
    位依系爭管理委託契約、系爭自律公約第15條、備位適用或
    類推適用公寓大廈管理條例第21條規定，請求被告萬里公司
    、謙億公司、永威公司給付上開管理費等語。爰聲明：⒈被
    告萬里公司應給付原告639萬5,027元、被告謙億公司應給付
    原告174萬8,059元、被告永威公司應給付原告174萬8,059元
    ，及均自民國107年1月3日起至清償日止，按週年利率百分
    之五計算之利息。⒉願供擔保請准宣告假執行。
二、被告則以：原告於出售摘星樓時，在與包括太福公司及各買
    受人間均以系爭買賣契約，內附系爭管理委託書、系爭切結
    書，意圖以摘星樓用途為旅館而無公寓大廈管理條例適用之
    方式，使各買受人於簽約時同意摘星樓毋庸成立公寓大廈管
    理委員會，以達其向各住戶收取高額管理費之目的。且原告
    長期把持濫用公共基金、拒不對帳之行為，致被告萬里公司
    之眾多住戶權益嚴重受損，是諸多住戶紛紛拒繳管理費，並
    終止與原告間之委託管理關係。故被告萬里公司已於103年7
    月28日合法終止兩造間系爭管理委託契約法律關係，原告依
    系爭管理委託契約請求105年3月7日至107年1月2日之管理費
    用，自無理由。又被告萬里公司與原告先前已就給付管理費
    一事於鈞院103年度訴字第2463號民事事件涉訟(嗣上訴由臺
    灣高等法院104年度重上字第894號及最高法院107年度台上
    字第812號判決被告萬里公司敗訴確定，下稱前案)，於前案
    訴訟中，被告萬里公司於103年7月16日所提民事答辯㈡暨反
    訴準備㈠狀，已含有終止系爭管理委託契約之意思表示，且
    該書狀於103年7月28日經原告收受，是兩造間系爭管理委託
    契約早已終止，原告請求105年3月7日至107年1月2日之管理
    費用，實屬無理。又兩造間並不存有分管契約，被告萬里公
    司自得單獨終止系爭管理委託契約，於系爭管理委託契約終
    止後，系爭自律公約亦失所附麗，故原告不得據系爭自律公
    約第15條請求105年3月7日至107年1月2日之管理費用。另摘
    星樓並無公寓大廈管理條例第28條第3項之適用，原告非摘
    星樓之法定管理負責人，自無依公寓大廈管理條例第21條向
    被告等請求給付管理費用之情事等語置辯。爰答辯聲明：原
    告之訴駁回；如受不利判決，願供擔保，請准予宣告免為假
    執行。
三、不爭執事項(見本院卷第188頁)
　⒈太福公司於85年6月27日與原告簽訂系爭買賣契約，向原告購
    買系爭房地，並簽訂下稱系爭管理委託契約，約定由原告負
    責該公司承購之旅館及共同使用部分(同段688、689建號建
    物，含持分車位)之管理事項，管理費依據管理辦法規定
　　，另出具系爭切結書。嗣被告萬里公司於98年3月1日自太福
    公司受讓系爭房地所有權。
　⒉太福公司持有系爭房地期間，均有依約按月給付管理費45萬
　　2,250元予原告；嗣被告萬里公司於98年3月11日自太福公司
　　受讓系爭房地後，自98年3月起至102年4月止亦均有按月繳
　　足管理費45萬2,250元。
  ⒊被告萬里公司自102年5月起拒絕繳納管理費，並於103年12月
    18日將系爭建物分割為686(即摘星樓14樓)、861(即摘星樓1
    5樓)、862(即摘星樓16樓)、863(即摘星樓17樓)、864(
　　即摘星樓18樓)等建號，又於105年3月7日將861建號、862建
    號建物分別移轉登記予被告謙億公司、被告永威公司。經原
    告多次催告促請繳納管理費，被告均置之不理。
四、得心證理由：
　㈠系爭管理委託契約已於103年7月28日經被告萬里公司合法終
    止：
  ⒈按稱委任者，謂當事人約定，一方委託他方處理事務，他方
    允為處理之契約；當事人之任何一方，得隨時終止委任契約
　　，民法第528條、第549條第1項分別明定。而委任契約，係
    以當事人之信賴關係為基礎所成立之契約，故不論有無報酬
　　，因何理由，依民法第549條第1項規定，均得隨時予以終止
　　。縱使當事人間有不得終止之特約，如其信賴關係已動搖，
    倘使委任人仍受限於特約，強令其繼續委任，實與成立委任
    契約之基本宗旨有違，故不得以特約排除第549條第1項規定
    之適用(最高法院110年度台上字第349號判決發回意旨參照
　　)。查系爭管理委託書第2條雖約定：「本項委託係經雙方同
    意，非經雙方書面同意不得終止，否則應就所生損害負一切
    賠償責任。」(見北司補卷第65頁)，惟參酌前開最高法院發
    回意旨，民法第549條第1項規定不得以特約排除，則系爭管
    理委託書第2條約定違反強行規定而不生效力。被告萬里公
    司自得依民法第549條第1項規定，隨時終止系爭管理委託契
    約。查被告萬里公司在前案訴訟程序進行中，於103年7月16
    日向法院提出系爭書狀，記載：「萬里產業公司亦得隨時終
    止委任契約，……萬里公司自102年5月1日起已停付管理費……
    太平洋建設公司……不會因該終止委任契約而受損害」等語，
    原告於同年7月28日收受繕本，有該書狀在卷可證(見本院卷
    第214頁)，則被告萬里公司已明確表明其得隨時終止系爭管
    理委託契約之旨，並敘明其已自102年5月1日起停付管理費
    ，及原告不會因終止委任契約而受損害之客觀事實，足見被
    告萬里公司並非僅單純拒付管理費，而係已表明拒絕管理費
    之原因為其得隨時終止系爭管理委託契約。循上，系爭管理
    委託契約於該日即因被告萬里公司之終止而失其效力，兩造
    間已無任何管理委託契約法律關係存在，則原告猶依系爭管
    理委託契約分別請求被告萬里公司、謙億公司、永威公司給
    付自105年3月7日起至107年1月2日止各該上述管理費云云，
    即非有據。
　⒉原告雖主張：系爭切結書、系爭管理委託契約為摘星樓全體
　  共有人協議訂立分管契約，須經全體共有人同意始得終止或
　  變更，被告為個別共有人，不得單獨終止系爭管理委託契約
　  云云，並援引最高法院109年度台上字第2291號判決、109年
　  度台上字第2287號判決(下稱他案最高法院判決)為據。惟原
　  告所援引之他案最高法院判決之被告，均係購買新北市○○
　  區○里段000○號建物(門牌號碼：新北市○○區○○路00號
  　，即摘星樓第1至13樓，下稱他案建物)，然因他案建物僅有
　  一個建號，凡購買他案建物之套房者均由原告移轉他案建物
　  之應有部分予買受人，由買受人以分管契約之方式使用其購
　  得套房之特定部分(見他案最高法院判決，見北司補卷第119
　  至125頁)，故單獨之分別共有人不得終止他案建物全體共有
　  人與原告間之系爭管理委託契約。而被告萬里公司係於98年
　  3月1日自太福公司受讓系爭686建號建物之全部所有權，並
　  未與他人分別共有系爭建物，就系爭建物亦無分管契約關係
　  存在，其自得單獨終止系爭管理委託契約，而無他案最高法
　  院判決之適用。則原告上開主張，顯不可採。
  ㈡原告主張依系爭自律公約第15條規定，亦得請求被告分別給
　  付自105年3月7日起至107年1月2日止各該上述管理費云云，
　  為無理由：
　⒈觀諸系爭管理委託契約書第1條約定：為求管理統一維護摘
　  星樓(D)區旅館之特性，由太福育樂股份有限公司委託原告
　  為管理人，負責管理其承購之旅館及共同使用部分(含持分
　  車位)之管理事項（含管理費用之收取及本委託書之各條約
　  定），原告為管理之必要得指定委託大樓管理顧問公司統籌
　  辦理管理事宜等語(見北司補卷第65頁)，及系爭自律公約第
　  2條所載：本大樓委託太福育樂股份有限公司或負責管理本
　  大樓之關係企業統籌一切管理事宜，對於代表本大樓，承住
　  戶之授權與同意委託管理並辦理有關本大樓之各種行政及規
　  定執行事宜等語(見北司補卷第71頁)，可知系爭自律公約係
　  依系爭管理委託契約授權原告制定。則被告萬里公司終止系
　  爭管理委託契約後，原告對被告無制定系爭自律公約以拘束
　  被告之權利，系爭自律公約於被告萬里公司終止系爭管理委
　  託契約後，即無拘束被告效力，原告自不得依系爭自律公約
　  第15條規定，請求被告給付管理費。
　⒉原告雖主張系爭自律公約之性質應屬民法第799條之1第1項但
    書之規約云云。惟查，摘星樓於85年間興建完成時，僅有68
    6建號之系爭建物(即摘星樓14至18樓)與687建號之他案建物
    (即摘星樓1至13樓)，嗣被上訴人於103年12月18日將系爭建
    物分割為686(即摘星樓14樓)、861(即摘星樓15樓)、862
　　(即摘星樓16樓)、863(即摘星樓17樓)、864(即摘星樓18樓)
    等建號，並於105年3月7日將861建號、862建號建物移轉登
    記予被告謙億公司、被告永威公司，為兩造所不爭執。而系
    爭自律公約係原告依據其與系爭建物所有人、他案建物所有
    人個別簽訂之管理委託契約之授權而制定，並非經系爭建物
    所有人與他案建物所有人決議訂定，核與規約係由區分所有
    權人決議訂定之要件不符，不能認係公寓大廈管理條例第3
    條第12款所稱之規約。再查，系爭自律公約既非屬規約，原
    告依其與他案建物全體共有人締結管理委託契約之授權而制
    定之系爭自律公約，僅有拘束他案建物共有人之相對效力，
    而無拘束被告之對世效力。則原告上開主張，顯無可採。
　㈢原告另主張適用或類推適用公寓大廈管理條例第21條規定，
    被告應分別給付自105年3月7日起至107年1月2日止各該上述
    管理費云云，為無理由：
　⒈按區分所有權人或住戶積欠應繳納之公共基金或應分擔或其
    他應負擔之費用已逾2期或達相當金額，經定相當期間催告
    仍不給付者，管理負責人或管理委員會得訴請法院命其給付
    應繳之金額及遲延利息。公寓大廈管理條例第21條定有明文
　　。次按管理負責人係指未成立管理委員會，由區分所有權人
    推選住戶1人或依公寓大廈管理條例第28條第3項、第29條第
    6項規定為負責管理公寓大廈事務者。起造人於召集區分所
    有權人召開區分所有權人會議成立管理委員會或推選管理負
    責人前，為公寓大廈之管理負責人。公寓大廈未組成管理委
    員會且未推選管理負責人時，以第25條區分所有權人互推之
    召集人或申請指定之臨時召集人為管理負責人。同法第3條
    第10款、第28條第3項、第29條第6項亦分別定有明文。本件
    摘星樓於86年間建築完成後，並未成立管理委員會，且未由
    起造人召集區分所有權人會議推選管理負責人，或由區分所
    有權人互推召集人或申請指定臨時召集人，亦無管理負責人
　　，自無公寓大廈管理條例第21條規定之適用。原告依公寓大
    廈管理條例第21條規定，請求被告給付管理費，仍屬無據。
　⒉次查，原告起造萬里鄉翡翠路17、18建號建物(依序為系爭建
    物與他案建物)，領有86使字第273號使用執照，為地上18層
    地下一層建物一棟二戶，用途為旅館，非屬公寓大廈管理條
    例所稱之公寓大廈，難認有公寓大廈管理條例之適用。另摘
    星樓在103年7月29日至105年3月6日期間僅有系爭建物與他
    案建物2戶，無法依公寓大廈管理條例召開區分所有權人會
    議進行決議，只能經由系爭建物與他案建物所有人個別與原
    告簽訂管理委託契約之方式進行摘星樓之管理，可見摘星樓
    於105年3月7日被告謙億公司、被告永威公司取得861建號、
    862建號建物(依序為摘星樓15、16樓)所有權前，性質上與
    公寓大廈管理條例所稱之大廈並不相同，自不得類推適用公
    寓大廈管理條例之規定。則原告類推適用公寓大廈管理條例
    第21條規定，請求被告給付管理費，亦屬無據。
五、綜上所述，原告依系爭管理委託契約、系爭自律公約第15條
    約定、適用或類推適用公寓大廈管理條例第21條規定，請求
    被告萬里公司應給付原告639萬5,027元、被告謙億公司應給
    付原告174萬8,059元、被告永威公司應給付原告174萬8,059
    元，及均自107年1月3日起至清償日止，按週年利率百分之
    五計算之利息，俱屬無理由，均應予駁回。原告之訴既經駁
    回，假執行之聲請已失其依附，應併予駁回。
六、本件事證明確，兩造其餘攻擊防禦及舉證，經核均於判決結
    論不生影響，無庸逐一論述，附此敘明。
七、訴訟費用負擔之依據：民事訴訟法第78條。
中　　華　　民　　國　　111 　年　　2 　　月　　25　　日
                  民事第二庭    法　官　林禎瑩
以上正本係照原本作成。
如對本判決上訴，須於判決送達後20日內向本院提出上訴狀。如
委任律師提起上訴者，應一併繳納上訴審裁判費。
中　　華　　民　　國　　111 　年　　3 　　月　　1 　　日
                                書記官  鄭玉佩